【裁判字號】    88,訴,478
【裁判日期】    891107
【裁判案由】    拆屋交地
【裁判全文】
臺灣嘉義地方法院民事判決  八十八年度訴字第四七八號
    原      告    交通部電信總局
    法定代理人    子○○
    原      告    交通部郵政總局
    法定代理人    癸○○
    右二人共同
    訴訟代理人    葉天祐律師
    複代 理 人    黃裕中律師
                  張瑞金      .
    被      告    壬○○      .
                  乙○○      .
                  甲○○          住台北縣新店市○○街一四八巷四號
                  辛○○    .
                  戊○○    .
                  己○○    .
    兼右三人共同
    訴訟代理人    庚○○      .
    被      告    丁○○      .
    特別代理人    張雯峰律師
    被      告    丙○○      .
右當事人間請求拆屋交地事件，本院判決如左：
    主    文
被告壬○○應將坐落嘉義市○段○○段六五之一六、九七之六、一二五號土地上如附
圖所示Ａ部分０．０００二公頃、Ｂ部分０．０００七公頃、Ｃ部分０．０００九公
頃平房拆除，將土地交還原告，並應給付原告新台幣壹拾柒萬參仟貳佰貳拾陸元，及
自民國八十八年八月一日起至交還土地之日止，按年以新台幣參萬伍仟零玖拾元計算
之損害金。
被告甲○○應自坐落嘉義市○段○○段一二五號土地上如附圖所示Ｄ部分０．００一
０公頃木造房屋遷出，由被告乙○○將上開房屋拆除，並將土地交還原告，並應給付
原告新台幣玖萬陸仟壹佰伍拾玖元，及自民國八十八年八月一日起至交還土地之日止
，按年以新台幣壹萬玖仟肆佰捌拾柒元計算之損害金。
被告乙○○應將坐落嘉義市○段○○段一二五號土地上如附圖所示Ｅ部分０．００一
０公頃木造房屋拆除，將土地交還原告，並應自民國八十八年八月一日起至交還土地
之日止，按年給付原告新台幣壹萬玖仟肆佰捌拾柒元計算之損害金。
被告辛○○、戊○○、己○○、庚○○應將坐落嘉義市○段○○段一二五、六五之二
三號土地上如附圖所示Ｆ部分０．００一一公頃、Ｊ部分０．０００一公頃木造房屋
拆除，將該部分土地交還原告；並應給付原告新台幣壹拾壹萬伍仟零伍拾柒元，及自
民國八十八年八月一日起至交還土地之日止，按年以新台幣貳萬參仟參佰壹拾伍元計
算之損害金。
被告丁○○應將坐落嘉義市○段○○段一二五、八七號土地上如附圖所示Ｇ部分０．
０００三公頃、Ｋ部分０．０００七公頃木造平房拆除，將土地交還原告，並應給付
原告新台幣玖萬伍仟貳佰柒拾貳元，及自民國八十八年八月一日起至交還土地之日止
，按年以新台幣壹萬玖仟參佰壹拾貳元計算之損害金。
被告丙○○應將坐落嘉義市○段○○段一二五、八七號土地上如附圖所示Ｈ部分０．
０００一一公頃、Ｌ部分０．０００九公頃木造平房拆除，將土地交還原告；並應給
付原告新台幣玖萬伍仟零壹拾捌元，及自民國八十八年八月一日起至交還土地之日止
，按年以新台幣壹萬玖仟貳佰陸拾貳元計算之損害金。
原告其餘之訴駁回。
訴訟費用由被告壬○○負擔百分之二十三，被告甲○○負擔百分之六，被告乙○○負
擔百分之十九，被告辛○○、戊○○、己○○、庚○○共同負擔百分之十五，被告丁○○負擔百分之十三，被告丙○○負擔百分之十三，餘由原告負擔。
本判決第一項於原告以新台幣陸拾肆萬元為被告壬○○供擔保、第二項於原告以新台
幣參拾伍萬陸仟元為被告乙○○、甲○○供擔保、第三項於原告以新台幣參拾貳萬肆
仟元為被告乙○○供擔保、第四項於原告以新台幣肆拾貳萬陸仟元為被告辛○○、戊○○、己○○、庚○○供擔保、第五項於原告以新台幣參拾伍萬參仟元為被告丁○○
供擔保、第六項於原告以新台幣參拾伍萬貳仟元為被告丙○○供擔保後，得假執行。
原告其餘假執行之聲請駁回。
    事    實
甲、原告方面：
  一、聲明：
  （一）被告壬○○應就坐落嘉義市○段○○段六五之一六、九七之六、一二五地號
        土地上如附圖所示Ａ部分０．０００二公頃、Ｂ部分０．０００七公頃、Ｃ
        部分０．０００九公頃地上物拆除，將土地交還與原告；並應給付原告新台
        幣（下同）三十四萬六千三百九十四元，及自八十八年八月一日起至交還土
        地日止按年七萬零一百八十三元計算之損害金。
  （二）被告甲○○應自座落嘉義市○段○○段一二五地號土地上如附圖所示Ｄ部分
        ０．００一公頃地上物遷出，被告乙○○應就上開地上物拆除，將土地交還
        與原告；被告乙○○並應給付原告一十九萬二千二百四十八元，及自八十八
        年八月一日起至交還土地日止按年三萬八千九百七十四計算之損害金。
  （三）被告乙○○應就同右小段一二五地號土地上如附圖所示Ｅ部分０．００一公
        頃地上物拆除，將土地交還與原告；並應給付原告自八十八年八月一日起至
        交還土地日止按年三萬八千九百七十四元計算之損害金。
  （四）被告辛○○、戊○○、己○○、庚○○應就同右小段一二五、九六之三、六
        五之二三地號土地上如附圖所示Ｆ部分０．００一一公頃、Ｉ部分０．００
        ０一公頃、Ｊ部分０．０００一公頃地上物拆除，將土地交還與原告；並應
        給付原告二十四萬八千五百九十二元，及自八十八年八月一日起至交還土地
        日止按年五萬零三百九十一元計算之損害金。
  （五）被告丁○○應就同右小段一二五、八七地號土地上如附圖所示Ｇ部分０．０
        ００三公頃、Ｋ部分０．０００七公頃地上物拆除，將土地交還與原告，並
        應給付原告一十九萬零四百七十三元及自八十八年八月一日起至交還土地
        日止按年三萬八千六百二十五元計算之損害金。
  （六）被告丙○○應就同右小段一二五、八七地號土地上如附圖所示Ｈ部分０．０
        ００一公頃、Ｌ部分０．０００九公頃地上物拆除，將土地交還與原告；並
        應給付原告一十九萬九千九百六十四元，及自八十八年八月一日起至交還土
        地日止按年三萬八千五百二十五元計算之損害金。
  （七）原告願供擔保聲請宣告假執行。
  二、陳述：
  （一）按所有權人對於無權占有者，得請求返還之，民法第七百六十七條定有明文
        。又「國有財產撥給各地國家機關使用者，名義上雖仍為國有，實際上即為
        使用機關行使所有人之權利，故本院對於是類財產，向准由管理機關起訴，
        代表國家機關主張所有權人之權利」（最高法院五十一年台上字第二六八號
        判例參照）。本件坐落嘉義市○段○○段六五之十六、九七之六、一二五、
        九六之三、六五之二三及八七號等土地（下稱系爭土地）係屬國有，由原告
        所管理，則原告本於上開法條之規定，主張所有權人之權利。
  （二）次查，被告等並無任何權限，且未經原告等之同意，竟在系爭土地占住地上
        物，其中系爭門牌三０一號房屋係郭世銀所建蓋，郭世銀已於七十六年四月
        六日死亡，其繼承人有郭蔡鶴、己○○、戊○○、郭記先、庚○○，郭蔡鶴
        又於八十九年五月十一日死亡，而被告丁○○現所使用之房屋，則係其父張
        作木所贈與。被告等均屬無權占有，爰依民法第七百六十七條規定行使物上
        請求權，請求被告拆除地上物並交還土地。
  （三）按無法律上之原因而受利益，致他人受損害者，應返還其利益，民法第一百
        七十九條定有明文。查無權占有他人土地，可能獲得相當於租金之利益，為
        社會通常之觀念，被告無權占有系爭國有土地，為此請求被告返還自起訴狀
        送達後，於八十八年七月三十一日前五年相當租金損害之不當得利。又依土
        地法第一百零五條準用同法第九十七條之規定，城市地方土地之租金，以不
        超過土地申報總價額年息百分之十為限，查系爭土地位於嘉義市區內為城市
        土地，交通便利，商業繁榮，四周均為商業區，故應按當年期土地申報總價
        額年息百分之十計算為適當。
  三、證據：提出土地登記謄本六件、地價證明書二件、戶籍謄本十件、繼承系統表
      二件、照片六張，並請求勘測現場。
乙、被告方面：
壹、被告壬○○、甲○○：未於言詞言詞辯論期日到場，亦未提出準備書狀作何聲明
    或陳述。
貳、被告辛○○、戊○○、己○○、庚○○、乙○○、丁○○、丙○○：未於最後言
    詞辯論期日到場，惟據其等以前到場所為之聲明、陳述略以：
  一、聲明：原告之訴及假執行之聲請均駁回。
  二、陳述：
  （一）被告辛○○、部有全、己○○、庚○○：系爭房屋是被告等之父親郭世銀向
        他人購買，但被告等之父母皆已過世，被告等亦均未住在該房屋，很容易就
        可將原地歸還，原告卻以訴訟方式為之，並請求賠償，實太強人所難。
  （二）被告乙○○：系爭房屋係伊向他人購買，惟系爭土地撥用予原告管理，僅係
        使用權之讓與，非物權之移轉，此舉有違法之嫌，但同意搬遷。又被告甲○○有時住台北，有時住在系爭房屋。
  （三）被告丁○○：對原告主張之事實沒有意見。
  （四）被告丙○○：系爭房屋係在十幾年前向他人購買，但未取得使用系爭土地之
        權利。
  三、證據：提出殘障手冊、五十年度購買土地面積、土地登記謄本、台灣省政府地
      政處用箋、光彩街違建戶處理過程、死亡證明書、申訴書、店舖讓渡書、所有
      權移轉契約書、營業稅繳納證明、電費收據各一件。
    理    由
一、本件被告均未於最後言詞辯論期日到場，核無民事訴訟法第三百八十六條各款所
    列情形，爰依原告之聲請，由其一造辯論而為判決。
二、原告起訴主張：系爭六五之十六、九七之六、一二五、九六之三、六五之二三及
    八七號等六筆土地之所有權人均為中華民國，而以原告交通部電信總局、交通部
    郵政總局為管理機關。惟被告等並無任何權限，且未經原告之同意，竟在系爭土
    地占有使用地上物，顯屬無權占有，爰依民法第七百六十七條規定行使物上請求
    權，請求被告等拆除地上物並交還土地，並依民法第一百七十九條請求被告等返
    還相當於租金損害之不當得利等語。被告辛○○、戊○○、己○○、庚○○則以
    ：被告等之房屋係伊等之父親郭世銀向他人購買，被告等之父母皆已過世，伊等
    均未住在該房屋，原告以訴訟方式為之，並請求賠償，實太強人所難；被告乙○○以：房屋係向他人購買而來，系爭土地撥用予原告管理，僅係使用權之讓與，
    非物權之移轉；被告丁○○以：對原告主張之事實沒有意見；被告丙○○則以：
    系爭房屋係他人購得等語資為抗辯。
三、按所有人對於無權占有或侵奪其所有物者，得請求返還之，民法第七百六十七條
    定有明文。次按國有財產撥給各地國家機關使用者，名義上雖仍為國有，實際上
    即為使用機關行使所有人之權利，故對於是類財產，向准由管領機關起訴，代國
    家主張所有權人之權利，最高法院五十一年台上字第二六八○號著有判例可稽。
    本件系爭六五之十六、九七之六、一二五、六五之二三及八七號等五筆土地係屬
    國有，而以原告為管理機關，有土地登記謄本五件在卷可稽，則依首揭條文及判
    例之意旨，原告自得提起本訴，行使物上請求權以排除侵害。至系爭九六之三號
    土地之所有權人及管理者，均為嘉義市政府，此亦有土地登記謄本一件附卷為憑
    ，該土地既非由原告等管理，則原告對被告占有使用系爭九六之三號土地部分，
    請求拆除房屋、交還土地，並請求不當得利，即屬無據，合先敘明。
四、查系爭六五之十六、九七之六、一二五、六五之二三及八七號等五筆土地為中華
    民國所有，原告等為管理機關，其中被告壬○○於附圖所示Ａ、Ｂ、Ｃ部分建有
    平房；被告乙○○於附圖所示Ｄ、Ｅ部分之房屋則係向他人購買而來，被告甲○○則居住於其中Ｄ部分房屋內；附圖所示Ｆ、Ｊ部分之房屋（附圖所示Ｉ部分之
    房屋，非坐落於原告管理之土地上）則係被告辛○○、戊○○、己○○、庚○○
    之父親郭世銀向他人購得；於附圖所示Ｇ、Ｋ部分之房屋，則被告丁○○父親張
    作木所贈與；被告丙○○於附圖所示Ｈ、Ｌ部分之房屋，則係向他人購得等情，
    業據原告提出土地登記謄本六件為證，並經本院至現場勘驗及囑託嘉義市地政事
    務所人員測量屬實，有勘驗筆錄及複丈成果圖在卷可稽，復為兩造所不爭執，自
    堪信為真實，是本件應審酌者厥為被告等是否有占有使用系爭土地之合法權源？
    經查：本件被告乙○○、庚○○、戊○○、辛○○、己○○、丁○○、丙○○固
    主張其等房屋係因繼承、贈與或買賣而取得云云，惟被告等對占有使用原告所管
    理之系爭土地既不爭執，復均未能舉證證明其等有何占有使用系爭土地之權利，
    亦未能證明未能證明其等之前手有何占有使用系爭土地之合法權源，被告等使用
    系爭土地顯屬無權占有甚明。至被告辛○○、戊○○、己○○、庚○○雖另主張
    其等均未住在系爭房屋，很容易歸還系爭，原告卻以訴訟方式為之，並請求賠償
    ，實強人所難云云，惟附圖所示之Ｆ、Ｊ部分之房屋係被告辛○○等四人之父親
    向他人購得後，由被告辛○○等四人繼承，縱其等未居住於該房屋，然該部分之
    土地既仍由被告等占有中，即難謂非無權占有，是被告辛○○等四人所辯，尚不
    足採。從而，原告本於所有權之作用，請求被告壬○○應將附圖所示Ａ、Ｂ、Ｃ
    部分平房拆除，並將土地交還原告；被告甲○○應自附圖所示Ｄ部分木造房屋遷
    出，被告乙○○應將附圖所示Ｄ、Ｅ部分木造房屋拆除，並將土地交還原告；被
    告庚○○、戊○○、辛○○、己○○應將附圖所示Ｆ、Ｊ部分木造房屋拆除，並
    將該部分土地交還原告；被告丁○○應將附圖所示Ｇ、Ｋ部分木造平房拆除，並
    將土地交還原告；被告丙○○應將附圖所示Ｈ、Ｌ部分木造平房拆除，並將土地
    交還原告，洵屬有據，應予准許。至原告請求被告辛○○等四人將附圖所示Ｉ部
    分房屋拆除，交還該土地部分，因原告並非系爭九六之三號土地之管理人，已如
    前述，委屬無據，自應予駁回。
五、按無法律上之原因而受利益，致他人受損害者，應返還其利益，民法第一百七十
    九條定有明文。查無權占有他人之土地，可能獲得相當於租金之利益，為社會通
    常之觀念，則原告以被告無權占有系爭國有土地，而請求被告返還自起訴狀繕本
    送達前五年之相當租金損害之不當得利，即無不合。次按土地法第一百零五條準
    用同法第九十七條之確定，城市地方土地之租金，以不超過土地申報總價額年息
    百分之十為限。經查，系爭土地位於嘉義市區內，為城市土地，交通便利，商業
    繁榮，四周均為商業區，此有照片六張附卷可參，本院斟酌上開土地之區段及被
    告等使用系爭土地之情形，認為以按當年期土地申報總價額年息百分之五計算為
    適當。而查系爭六五之十六、九七之六、一二五、六五之二三及八七號等五筆土
    地自八十三年八月一日起之申報地價分別如附表一所示，此有地價證明書二件及
    土地登記簿謄本五件附卷可稽。被告等占用系爭五筆土地之面積分別如附圖所示
    ，則被告等自八十三年八月一日起，迄八十八年七月三十一日止，按申報地價百
    分之五計算之不當得利數額分別如附表二所示。從而，原告本於不當得利之法律
    關係，請求被告壬○○、乙○○、庚○○、戊○○、辛○○、己○○、丁○○、
    丙○○給付如附表所示之金額，並自八十八年八月一日起至交還其等占用之土地
    之日止，按年分別給付如附表二計算之損害金，為有理由，應予准許；逾此部分
    之請求，則為無理由，應予駁回。
六、原告陳明願供擔保，聲請宣告假執行，有關原告勝訴部分，核無不合，爰酌定相
    當之擔保金額宣告之；至於原告其餘假執行之聲請，因訴之駁回而失所附麗，應
    予駁回，併此敘明。
七、據上論結，本件原告之訴為一部有理由，一部無理由，依民事訴訟法第三百八十
    五條第一項前段、第七十九條但書、第三百九十條第二項，判決如主文。
中      華      民      國    八十九    年      十一    月      七      日
~B臺灣嘉義地方法院民事第二庭
~B    法  官  羅秀緞
右為正本係照原本作成
如對本判決上訴須於判決送達後廿日內向本院提出上訴狀
中      華      民      國    八十九    年      十一    月      八      日
~B    書記官  王博昭
~F0
~T40
附表一：
┌──────────────┬────────────┬─────────────┐
│地       號                 │83.8.1至86.6.30申報地價 │86.7.1至 88.7.31申報地價  │
│                            │（共二年十一月）        │（共二年一月）            │
├──────────────┼────────────┼─────────────┤
│嘉義市○段○○段六五之十六號│每平方公尺43128元       │每平方公尺43928元         │
├──────────────┼────────────┼─────────────┤
│嘉義市○段○○段九七之六號  │每平方公尺36800元       │每平方公尺37600元         │
├──────────────┼────────────┼─────────────┤
│嘉義市○段○○段一二五號    │每平方公尺38100元       │每平方公尺38974元         │
├──────────────┼────────────┼─────────────┤
│嘉義市○段○○段六五之二三號│每平方公尺36800元       │每平方公尺37600元         │
├──────────────┼────────────┼─────────────┤
│嘉義市○段○○段八七號      │每平方公尺37587元       │每平方公尺38476元         │
└──────────────┴────────────┴─────────────┘
附表二：
┌─────────────────────────────────────┐
│被告壬○○部分：                                                          │
│一、不當得利（八十三年八月一日至八十八年七月三十一日）：                  │
│  １．占用系爭六五之十六號Ａ部分土地                                      │
│      43128元 ×2平方公尺 ×5% ×2年11月＝12579元                         │
│      43928元 ×2平方公尺 ×5% ×2年1月＝9151元                           │
│  ２．占用系爭九七之六號Ｂ部分土地                                        │
│      36800元 ×7平方公尺 ×5% ×2年11月＝37566元                         │
│      37600元 ×7平方公尺 ×5% ×2年1月＝27416元                          │
│  ３．占用系爭一二五號Ｃ部分土地                                          │
│      38100元 ×9平方公尺 ×5% ×2年11月＝50006元                         │
│      38974元 ×9平方公尺 ×5% ×2年1月＝36538元                          │
│  合計一十七萬三千二百五十六元（12579元＋9151元＋37566元＋27416元 ＋      │
│  50006元＋36538元＝173256元）                                            │
│二、損害金部分：自八十八年八月一日起至交還土地之日止，每年按三萬五千零九  │
│    十元計算，亦即                                                        │
│    （43928元×2平方公尺×5%）＋（37600元×7平方公尺×5%）＋（38974元×9  │
│    平方公尺×5%）＝35090元                                               │
├─────────────────────────────────────┤
│被告乙○○部分：                                                          │
│一、不當得利（八十三年八月一日至八十八年七月三十一日）：占用系爭一二五號  │
│    Ｄ部分土地                                                            │
│    38100元 ×10平方公尺 ×5% ×2年11月=55562元                           │
│                                                                          │
│    38974元 ×10平方公尺 ×5% ×2年1月=40597元                            │
│    合計九萬六千一百五十九元（55562元＋40597元＝96159元）                 │
│二、損害金部分：自八十八年八月一日起至交還土地之日止，占用系爭一二五號Ｄ、│
│    Ｅ部分土地，每年各按三萬八千九百七十四元計算，即38974元×10平方公尺   │
│    ×5%＝19487元                                                         │
├─────────────────────────────────────┤
│被告辛○○、戊○○、己○○、庚○○部分：                                  │
│一、不當得利（八十三年八月一日至八十八年七月三十一日）：                  │
│  １．占用系爭一二五號土地                                                │
│      38100元 ×11平方公尺 ×5% ×2年11月=61118元                         │
│      38974元 ×11平方公尺 ×5% ×2年1月=44657元                          │
│  ２．占用系爭六五之二三號土地                                            │
│      36800元 ×1平方公尺 ×5% ×2年11月=5366元                           │
│      37600元 ×1平方公尺 ×5% ×2年1月=3916元                            │
│  合計一十一萬五千零七十七元（61118元＋44657元＋5366元＋3916元＝115057元）│
│二、損害金部分：自八十八年八月一日起至交還土地之日止，每年按二萬三千一百  │
│    五十七元計算，即（38974元×11平方公尺×5%）＋（37600元×1平方公尺×5% │
│    ）＝233157元                                                          │
├─────────────────────────────────────┤
│被告丁○○部分：                                                          │
│一、不當得利（八十三年八月一日至八十八年七月三十一日）：                  │
│  １．占用系爭一二五號土地                                                │
│      38100元 ×3平方公尺 ×5% ×2年11月=16668元                          │
│      38974元 ×3平方公尺 ×5% ×2年1月=12179元                           │
│  ２．占用系系爭八七號土地                                                │
│      37587元 ×7平方公尺 ×5% ×2年11月=38370元                          │
│      38476元 ×7平方公尺 ×5% ×2年1月=28055元                           │
│  合計九萬五千二百七十二元（16668元＋12179元＋38370元＋28055元＝95272元） │
│二、損害金部分：自八十八年八月一日起至交還土地之日止，每年按一萬九千三百  │
│    一十二元計算，即（38974元×3平方公尺×5%）＋（38476元×7平方公尺×5%）│
│    ＝ 19312元                                                            │
├─────────────────────────────────────┤
│被告丙○○部分：                                                          │
│一、不當得利（八十三年八月一日至八十八年七月三十一日）：                  │
│  １．占用系爭一二五號土地                                                │
│      38100元 ×1平方公尺 ×5% ×2年11月=5556元                           │
│      38974元 ×1平方公尺 ×5% ×2年1月=4059元                            │
│  ２．占用系系爭八七號土地                                                │
│      37587元 ×9平方公尺 ×5% ×2年11月=49332元                          │
│      38476元 ×9平方公尺 ×5% ×2年1月=36071元                           │
│  合計九萬五千零一十八元（5556 ＋4059元＋49332元＋36071元＝95018元）      │
│二、損害金部分：自八十八年八月一日起至交還土地之日止，每年按一萬九千二百  │
│    六十二元計算，即（38974元 ×1平方公尺 ×5%）＋（38476元 ×9平方公尺   │
│     ×5%）＝19262元                                                      │
└─────────────────────────────────────┘


司法院資訊處製作；財團法人民間司法改革基金會備份。
